臺灣臺北地方法院民事判決　　　　　　 85年度簡上字第345號
上　訴　人　甲○○
　　　　　　乙○○○
共　　　同
訴訟代理人　秦玉坤律師
　　　　　　陳國雄律師
複代理人　　劉宏邈律師
複代理人　　謝杏奇律師
被上訴人　　丙○○
上列當事人間請求給付票款事件，上訴人對於中華民國85年6月
18日本院台北簡易庭85年度北簡字第3012號第一審判決提起上訴
，本院於96年8月22日言詞辯論終結，判決如下：
    主  文
上訴駁回。
第二審訴訟費用由上訴人連帶負擔。
    事實及理由
一、被上訴人起訴主張：其持有上訴人甲○○簽發，經上訴人乙
    ○○○背書，以第一商業銀行南京東路分行吉林辦事處為付
    款人之支票兩紙（一為面額新台幣（下同）181萬8,250元，
    票號：FA0000000；另一面額178萬5,262元，票號：FA0000
    000，下稱系爭二張支票），面額合計360萬3,512元，經提
    示均未獲付款，上訴人二人自應負連帶清償責任。上訴人甲
    ○○雖曾於民國（下同）84年11月15日償還500萬元，然本
    件系爭二張支票尚未屆清償期（到期日分別為84年12月30日
    及85年1月30日），且金額不符，況若上訴人已清償系爭票
    款，何有不即時當場索回系爭二張支票之理。實則上訴人甲
    ○○為擔保向被上訴人1,300萬元之借款，提供座落於台北
    市○○○路57號8樓、台北市○○路○段296號8樓之7及台北
    市○○路○段312巷19號2樓之房地為擔保，其為塗銷台北市
    ○○○路57號8樓不動產所設定之最高限額1,000萬元之抵押
    權，乃清償500萬元作為塗銷上開抵押權之條件，而清償時
    上訴人甲○○並未指定清償順序，則該500萬元應儘先抵充
    84年11月15日前到期之債務。另系爭二張支票之背書章，為
    上訴人乙○○○於擔任泰源證券投資顧問股份有限公司（下
    稱泰源投顧公司）發起人，及在第一商業銀行吉林辦事處擔
    任借款保證人均曾使用，如此重要印章應以其本人自行保管
    為常態，並無遭上訴人甲○○盜用之可能等語。並聲明：上
    訴人應連帶給付被上訴人360萬3,512元，及其中181萬8,250
    元自85年1月5日起；其餘178萬5,262元自85年1月30日起均
    至清償日止，按年息百分之6計算之利息。
二、上訴人甲○○則以：其前向被上訴人借款600萬元，屆期無
    法兌現，經雙方協議，由其先返還被上訴人現金100萬元，
    其餘500萬元由其同時開具票號FA0000000至FA0000000十二
    張支票分三期給付予被上訴人，其中FA0000000、FA0000000
    、FA00000000張支票已如期兌現，其餘九張票款，亦於84
    年11月15日以500萬元支票乙紙（票號：BE0000000）交被上
    訴人兌領償還，系爭二紙支票為該九張支票中之二張，已因
    清償而消滅，被上訴人自不得再為請求等語置辯。
三、上訴人乙○○○則以：系爭二張支票之背書，為上訴人甲○
    ○持其印章所盜蓋，並經上訴人甲○○於84年12月向台北地
    方法院檢察署自首在案，雖上開印章係其擔任泰源投顧公司
    發起人及借款保證人時使用，然並不表示該印章無被盜蓋之
    可能，被上訴人並未能舉證證明系爭二張支票上之背書為上
    訴人乙○○○出於真意親自蓋印而為真正，其自毋庸負背書
    保證之責等語置辯。
四、本件經原審判決上訴人應連帶給付被上訴人360萬3,512元，
    及其中181萬8,250元自85年1月5日起；其餘178萬5,262元自
    85年1月30日起均至清償日止，按年息百分之6計算之利息，
    茲上訴人不服提起上訴，聲明為：(一)原判決廢棄。(二)被上訴
    人在第一審之訴駁回。被上訴人則聲明：上訴駁回。
五、兩造除均引用原審書狀及證據外，上訴人甲○○補稱：其提
    供泰源證券投資顧問股份有限公司所有台北市○○○路57號
    8樓為被上訴人設定1,000萬元最高限額抵押權，所擔保之債
    權即為承諾書所載600萬元債權，而上訴人甲○○迄至84 年
    11月15日止共清償本息1,051萬100元，被上訴人並出具清償
    證書供上訴人塗銷台北市○○○路57號8樓之最高限額抵押
    權，足見上訴人甲○○已清償上開最高限額抵押權所擔保之
    前揭承諾書所載：「甲方原向乙方借款新台幣六佰萬元正並
    開具票號FA0000000之支票，因到期甲方無法準時償還，經
    得乙方之同意，由甲方先行償還現金壹佰萬元正，其餘五佰
    萬元正，延展分三期償還票號FA0000000至57」等債權甚明
    ，是以上訴人甲○○於清償時既已指定應抵充之債務，則系
    爭二張支票債權已因清償而消滅，且其積欠被上訴人之1,
    300萬元債務中，其中600萬元是以現金借款，兩造有共識該
    600萬元債務要先償還，因此所給付之500萬元即已清償含系
    爭二張支票在內的600萬元債務等語。被上訴人則補稱：其
    與上訴人甲○○並未達成需先清償上開600萬元債務之共識
    ，且台北市○○○路57號8樓房地係與其他二筆房地共同擔
    保上訴人甲○○對被上訴人之1,300萬元借款債務，並非以
    該特定之不動產擔保特定之600萬元債務，更非如上訴人所
    稱「日後出售該房地，自以清償該擔保之主債務為雙方之真
    意」等語。
六、不爭執事項：
  (一)上訴人甲○○與被上訴人於84年1月26日訂定借款契約書，
    約定：「一、甲方（即被上訴人）同意借款新台幣壹仟參佰
    萬元予乙方（即上訴人甲○○）。二、借貸期間自民國84年
    1月27日起至民國84年11月15日止，乙方同意分期間開立支
    票，票號第一銀行士林辦事處支存1028FA0000000-00，以支
    付甲方貸予乙方之借款及利息。三、乙方就其借款及應付利
    息，願提供左列三筆不動產共同擔保設定最高限額新台幣壹
    仟玖佰萬元正，座落於：1.台北市○○○路57號8樓之不動
    產，設定最高限額新台幣壹仟萬元整之抵押權予甲方。2.台
    北市○○路○段296號8樓之7之不動產，設定最高限額新台幣
    肆佰伍拾萬元之抵押權予甲方。3.台北市○○路○段312巷1
    9號2樓之不動產，設定最高限額新台幣肆佰伍拾萬元之抵押
    權予甲方。.... 甲方並同意俟乙方已償還甲方計新台幣捌
    佰萬元之本金時，提前讓乙方塗銷台北市復興北付57號8樓
    之不動產抵押權。」，並簽發附件一所示之支票交付被上訴
    人。
  (二)嗣因本金600萬元之債務，即票號FA0000000號、到期日84年
    2月27日、面額600萬元之支票於到期時無法兌現，上訴人甲
    ○○遂於84年2月25日與被上訴人另立承諾書，約定：「一
    、甲方原向乙方借款新台幣陸佰萬元正並開具票號FA000000
    0之支票，因到期甲方無法準時償還，經得乙方同意，由甲
    方先行償還現金壹佰萬元正，其餘伍佰萬元正，延展分三期
    償還票號FA0000000-57，並由甲方覓得保證人乙○○○與張
    愛珠於支票背書保證，屆時如期償還。三、其餘甲方向乙方
    所借合計新台幣柒佰萬元正之款項，甲方同意自民國84年3
    月1日起，進行處理出售位於台北市信義台北市○○路○段
    296號8樓之7之不動產，所出售之款項扣除銀行貸款與其他
    因售屋而產生之費用後，剩餘款項全部用來償還甲方向乙方
    之借款。三、在甲方已履行前二款項之承諾後，如屆時仍無
    法準時償付甲方積欠乙方之借款，甲方將比照第二款方式，
    由乙方繼續處理台北市○○路○段312巷19號2樓之不動產，
    以清償甲方積欠乙方之借款。」，並簽發附件二所示之支票
    交付被上訴人。
  (三)上訴人甲○○傳真協議書向被上訴人表示：「甲方（即上訴
    人甲○○）前曾因向乙方（即被上訴人）借貸關係，提供泰
    源證券投資顧問股份有限公司所屬位於台北市○○○路57號
    8樓之不動產，設定最高限額新台幣壹仟萬元之抵押權予乙
    方，現雙方同意，由甲方提供現金或台支計新台幣伍佰萬元
    正償還乙方，乙方應立即無條件提供該抵押權之清償證明與
    相關證件，以利甲方辦理塗銷作業」等語，並於84年11月15
    日交付一張票號BE0000000號、面額500萬元支票予被上訴人
    兌現，被上訴人即於同日出具一張記載：「查泰源證券投資
    顧問股份有限公司前向本人設定抵押權在案，茲以所借款項
    業已全部清償，原設定之抵押權應請全部塗銷，特給此證」
    之債務清償證明予上訴人甲○○，以供上訴人甲○○塗銷台
    北市○○○路57號8樓所設定之1,000萬元最高限額抵押權。
  (四)被上訴人分別於85年1月5日、85年1月30日提示系爭二張支
    票，因不獲付款而退票。
七、本件爭點在於：(一)上訴人甲○○是否已向被上訴人清償系爭
    二張支票？(二)上訴人乙○○○對系爭二張支票，是否應負背
    書人之責任？經查：
  (一)上訴人甲○○並未向被上訴人清償系爭二張支票：
    (1)按定有清償期者，債權人不得於期前請求清償，如無反對
      之意思表示時，債務人得於期前為清償；又對於一人負擔
      數宗債務而其給付之種類相同者，如清償人所提出之給付
      ，不足清償全部債額時，由清償人於清償時，指定其應抵
      充之債務；清償人不為前條之指定者，依左列之規定，定
      其應抵充之債務：債務已屆清償期者，儘先抵充。民法第
      316條、第321條、第322條第1項第1款定有明文。
    (2)查上訴人甲○○因其所簽發用以清償本金600萬元債務之
      支票屆期無法清償，因而與被上訴人協議先償還現金100
      萬元，其餘分三期另開立含系爭二張支票在內之附件二所
      示支票給付等情，為兩造所不爭執。上訴人甲○○辯稱其
      於84年11月15日清償500萬元時，有指定抵充系爭二張支
      票之債務云云，惟業經被上訴人所否認，則上訴人甲○○
      自應就此有利於己之事實負舉證責任，然證人翟基村證稱
      ：「在一年前辦復興北路57號8樓抵押權塗銷，有付給莊
      先生伍佰多萬元的台支，是甲○○交給被上訴人，交票時
      我有看到，交票時說要塗銷，所以我們拿到清償證明，甲
      ○○並未說伍佰多萬要清償哪一筆債」，證人沈慧誠證稱
      ：「交票時有約定要塗銷復興北路房子抵押權，並未言明
      要清償何債務，也不知他們之間借貸多少錢」（均見本院
      85 年9月24日準備程序筆錄），上訴人甲○○亦自承：「
      （問：500萬元的台支，是還哪筆幾借款？）當時我們有
      共識，600萬元用現金借的部分要先還，所以我認為500萬
      元的票是要還600萬元借款。」、「（問：你還的時候，
      有這樣跟被上訴人說嗎？）沒有，當時只是為了塗銷，不
      過借的時候，已經有這樣的共識。」、「（問：有這樣共
      識的證據為何？）我跟他是往來很久的朋友，所以沒證據
      」、「（問：在你還500萬元時，還有些票沒到期，你有
      跟被上訴人說，沒到期的款項要先還嗎？）沒有，因為如
      剛剛所述，有共識先還現金借的部分」（見本院96年8月7
      日準備程序筆錄），系爭二張支票於上訴人清償500萬元
      時尚未到期，而上訴人既未表示欲提前清償系爭二張支票
      債務，亦未指定抵充順序，且對於「有共識先清償600萬
      元債務」部分亦無法舉證以實其說，自難認其所辯屬實。
    (3)上訴人甲○○又以：「台北市○○○路57號8樓房地所設
      定之最高限額抵押權，是為擔保承諾書所載含系爭二張支
      票在內之600萬元債權，因已塗銷上開抵押權，足見該債
      權已清償」云云，惟觀之84年1月26日借款契約書第三點
      約定：「三、乙方就其借款及應付利息，願提供左列三筆
      不動產共同擔保設定最高限額新台幣壹仟玖佰萬元正，座
      落於：1.台北市○○○路57號8樓之不動產，設定最高限
      額新台幣壹仟萬元整之抵押權予甲方。2.台北市○○路○
      段296號8樓之7之不動產，設定最高限額新台幣肆佰伍拾
      萬元之抵押權予甲方。3.台北市○○路○段312巷19號2樓
      之不動產，設定最高限額新台幣肆佰伍拾萬元之抵押權予
      甲方。.... 甲方並同意俟乙方已償還甲方計新台幣捌佰
      萬元之本金時，提前讓乙方塗銷台北市復興北付57號8樓
      之不動產抵押權。」，顯係以三筆房地共同擔保1,300萬
      元債務，上訴人甲○○亦陳稱：「（問：立承諾書時，提
      供三筆不動產擔保，有無區分哪筆不動產擔保哪筆借款？
      ）是合起來算，沒有區分哪一筆還哪一筆」等語，且若台
      北市○○○路57號8樓之不動產係擔保600萬元債務，何以
      上開借款契約書記載需償還800萬元本金始得塗銷該抵押
      權？足見被上訴人辯稱三筆房地是共同擔保所有借款等語
      ，堪信為真實，上訴人甲○○執該抵押權已塗銷而主張系
      爭二張支票已清償云云，並不足採。
    (4)上訴人甲○○既未表示欲提前清償並指定應抵充之債務，
      揆諸上開說明，自應就已屆清償期之債務先為抵充，查上
      訴人甲○○於84年11月15日清償500萬元時，已到期且未
      清償、而應先為抵充之債務有附件一編號9、10、11、12
      、13，及附件二編號4、5、6、7、8、9等，以500萬元抵
      充猶仍不足，則被上訴人辯稱系爭二張支票並未因清償而
      消滅等語，自堪信為真實。
  (二)上訴人乙○○○對系爭二張支票，應負背書人之責任：
    (1)按刑事判決所為事實之認定，於為獨立民事訴訟之裁判時
      本不受其拘束，原審斟酌全辯論意旨及調查證據之結果，
      依自由心證為與刑事判決相異之認定，不得謂為違法，最
      高法院29年上字第1640號判例可資參照。本件上訴人抗辯
      上訴人甲○○在系爭二張支票背書欄盜蓋「乙○○○」印
      文之犯行，雖經本院85年度訴字第992號、台灣高等法院
      85 年度上訴字第3820號、90年度上更（一）字第809號、
      91年度上更（二）字第535號、93年度重上更（三）字第
      130號、95年度重上更（四）字第4號刑事判決認定上訴人
      成立偽造文書罪，惟其所憑僅有上訴人甲○○之自白，並
      未就此部分調查證據，有上開判決書附卷可參，本院自應
      斟酌全辯論意旨及調查證據結果為判斷。
    (2)按當事人主張有利於己之事實，就其事實有舉證之責任，
      又私人之印章，由自己使用為常態，被人盜用為變態，主
      張變態事實之當事人，自應就此印章被盜用之事實負舉證
      之責任，最高法院86年度台上字第717號著有判決可資參
      照。本件上訴人乙○○○對於系爭二張支票上「乙○○○
      」印文為真正，並不爭執，自應就其抗辯係遭上訴人甲○
      ○盜蓋一節負舉證責任。上訴人甲○○雖自承系爭印文由
      其所盜蓋，惟其先陳稱：「乙○○○上來萬通銀行對保時
      放在我這裡，章是乙○○○交給我的，於2月10日交給我
      ，在3月初向我要回去。我交還他，這章是對保的章，我
      回南部交回給他，我沒講開支票的事，84年10月我媽媽才
      知道支票有我媽媽的章背書... 」（見本院85年8月6日準
      備程序筆錄），復又改稱：「印章一直都在我那裡保管，
      82 年我父親過世後，由我母親擔任董事長，那時就由我
      一直保管印章」、「（問：對保時印章是誰蓋的）因為保
      證人很多人，有時候我們先蓋好，本人來對保時再簽名」
      、「（問：上訴人乙○○○是否有保管過這印章？）沒有
      」等語（見本院96年8月7日言詞辯論筆錄），對於印章由
      何人保管一節，前後陳述不一，自難認其盜蓋印章之自白
      為可採，而上開印章為上訴人乙○○○擔任泰源證券投資
      顧問公司發起人時使用，亦為在第一銀行吉林辦事處擔任
      借款保證人時之印鑑，有第一商業銀行85年6月4日吉林字
      第176號函附卷可參（見原審卷第85頁），其重要性可見
      一般，實無不親自保管之理，上訴人乙○○○既無法舉證
      證明盜蓋之事實，揆諸上開說明，自應負背書之責。
八、從而，被上訴人依據票據關係提起本訴，請求上訴人連帶給
    付被上訴人360萬3,512元，及其中181萬8,250元自85年1月5
    日起；其餘178萬5,262元自85年1月30日起均至清償日止，
    按年息百分之6計算之利息，為有理由，應予准許，原審為
    上訴人敗訴之判決，並無違誤，上訴意旨指摘原判決不當，
    求予廢棄改判，為無理由，應予駁回其上訴。
九、本件事證已臻明確，兩造其餘之攻擊或防禦方法、未經援用
    之證據，經本院斟酌後，認均不足以影響本判決之結果，自
    無一一詳予論駁之必要，併此敘明。
十、據上論結，本件上訴為無理由，依民事訴訟法第436條之1第
    3 項、第449條第1項、第85條第2項，判決如主文。
中　　華　　民　　國　　96　　年　　8 　　月　　31　　日
        民事第五庭    審判長法　官　翁昭蓉
                            法　官　陳心弘
                            法　官　蔡如琪
以上正本係照原本作成
本件不得上訴
 中　　華　　民　　國　　96　 年　　8　 　月　　31 　日
                            書記官  劉寶鈴
   附件一：
  ┌───┬───────┬────────┬───────┬────┐
  │編  號│支  票  號  碼│ 金額（新台幣） │  票載發票日  │  備註  │
  ├───┼───────┼────────┼───────┼────┤
  │ 一   │ FA0000000    │   120,900      │ 84年2月12日  │  兌現  │
  ├───┼───────┼────────┼───────┼────┤
  │ 二   │ FA0000000    │ 6,000,000      │ 84年2月27日  │        │
  ├───┼───────┼────────┼───────┼────┤
  │ 三   │ FA0000000    │   127,400      │ 84年2月15日  │  兌現  │
  ├───┼───────┼────────┼───────┼────┤
  │ 四   │ FA0000000    │   141,050      │ 84年3月15日  │  兌現  │
  ├───┼───────┼────────┼───────┼────┤
  │ 五   │ FA0000000    │   136,500      │ 84年4月15日  │  兌現  │
  ├───┼───────┼────────┼───────┼────┤
  │ 六   │ FA0000000    │    63,700      │ 84年5月1日   │  兌現  │
  ├───┼───────┼────────┼───────┼────┤
  │ 七   │ FA0000000    │ 1,120,900      │ 84年5月15日  │  兌現  │
  ├───┼───────┼────────┼───────┼────┤
  │ 八   │ FA0000000    │ 1,097,500      │ 84年6月15日  │  兌現  │
  ├───┼───────┼────────┼───────┼────┤
  │ 九   │ FA0000000    │ 1,080,600      │ 84年7月15日  │        │
  ├───┼───────┼────────┼───────┼────┤
  │ 十   │ FA0000000    │ 1,060,450      │ 84年8月15日  │        │
  ├───┼───────┼────────┼───────┼────┤
  │ 十一 │ FA0000000    │ 1,039,000      │ 84年9月15日  │        │
  ├───┼───────┼────────┼───────┼────┤
  │ 十二 │ FA0000000    │ 1,020,150      │ 84年10月15日 │        │
  ├───┼───────┼────────┼───────┼────┤
  │ 十三 │ FA0000000    │ 1,000,100      │ 84年11月15日 │        │
  ├───┼───────┼────────┼───────┼────┤
  │ 合計 │              │14,008,150      │              │        │
  └───┴───────┴────────┴───────┴────┘
   附件二：
  ┌───┬───────┬────────┬───────┬────┐
  │編  號│支  票  號  碼│ 金額（新台幣） │  票載發票日  │  備註  │
  ├───┼───────┼────────┼───────┼────┤
  │ 一   │ FA0000000    │ 1,003,900      │ 84年2月28日  │  兌現  │
  ├───┼───────┼────────┼───────┼────┤
  │ 二   │ FA0000000    │    97,500      │ 84年3月30日  │  兌現  │
  ├───┼───────┼────────┼───────┼────┤
  │ 三   │ FA0000000    │ 1,600,750      │ 84年4月30日  │  兌現  │
  ├───┼───────┼────────┼───────┼────┤
  │ 四   │ FA0000000    │    68,250      │ 84年5月30日  │        │
  ├───┼───────┼────────┼───────┼────┤
  │ 五   │ FA0000000    │    70,525      │ 84年6月30日  │        │
  ├───┼───────┼────────┼───────┼────┤
  │ 六   │ FA0000000    │    68,250      │ 84年7月30日  │        │
  ├───┼───────┼────────┼───────┼────┤
  │ 七   │ FA0000000    │    70,525      │ 84年8月30日  │        │
  ├───┼───────┼────────┼───────┼────┤
  │ 八   │ FA0000000    │    70,525      │ 84年9月30日  │        │
  ├───┼───────┼────────┼───────┼────┤
  │ 九   │ FA0000000    │    68,250      │ 84年10月30日 │        │
  ├───┼───────┼────────┼───────┼────┤
  │ 十   │ FA0000000    │    70,525      │ 84年11月30日 │        │
  ├───┼───────┼────────┼───────┼────┤
  │ 十一 │ FA0000000    │ 1,818,250      │ 84年12月30日 │        │
  ├───┼───────┼────────┼───────┼────┤
  │ 十二 │ FA0000000    │ 1,785,262      │ 85年1月30日  │        │
  ├───┼───────┼────────┼───────┼────┤
  │ 合計 │              │ 6,792,512      │              │        │
  └───┴───────┴────────┴───────┴────┘
